【裁判字號】    94,訴,2258
【裁判日期】    950203
【裁判案由】    分割共有物
【裁判全文】
臺灣臺中地方法院民事判決  94年度訴字第2258號
原      告  乙○○
訴訟代理人  黃嘉明  律師
被      告  甲○○
上列當事人間請求分割共有物事件，本院於民國９５年１月１７
日言詞辯論終結，判決如下：
    主      文
兩造共有坐落臺中市○○區○○段三六０七地號土地（地目「田
」、面積一二四．七三平方公尺）如附圖乙案所示甲部分土地（
面積七四．八四平方公尺）分歸被告取得，乙部分土地（面積四
九．八九平方公尺）分歸原告取得。
訴訟費用由原告負擔五分之二，餘由被告負擔。
    事實及理由
一、原告主張：坐落臺中市○○區○○段３６０７地號土地（地
    目：田、面積１２４．７３平方公尺，下稱系爭土地）為兩
    造共有，原告應有部分２／５，被告應有部分３／５。系爭
    土地已編為都市計畫土地，並無不能分割之規定，且共有人
    間亦無不分割之特約，因共有人間無法達成分割之協議，爰
    提起本件訴訟，原告居住在系爭土地上很久，希望依附圖甲
    案分割，聲明：兩造共有系爭土地，如附圖甲案所示Ａ部分
    土地（面積４９．８９平方公尺）分歸原告取得、Ｂ部分土
    地（面積７４．８４平方公尺）分歸被告取得。
二、被告則以：因附圖乙案所示甲部分土地與被告配偶林劉碧雲
    所有坐落臺中市○○區○○段３６１２土地相鄰，希望依附
    圖乙案分割，聲明：如主文第一項所示。
三、按各共有人除因物之使用目的不能分割，或契約訂有不分割
    之期限外，得隨時請求分割共有物，民法第８２３條第１項
    定有明文。本件原告主張系爭土地為兩造共有，業據原告提
    出系爭土地之土地登記謄本為證，且兩造就系爭土地沒有不
    分割之約定，及因使用目的不能分割之情事，亦無爭執，基
    於上述規定，原告請求分割系爭土地，自屬有據。
四、又分割共有物，以消滅共有關係為目的。法院裁判分割共有
    土地時，除因該土地內部分土地之使用目的不能分割（如為
    道路）或部分共有人仍願維持其共有關係，應就該部分土地
    不予分割或准該部分共有人成立新共有關係外，應將土地分
    配於各共有人單獨所有，有最高法院６９年臺上字１８３１
    號判例可參。另共有物分割之方法，固可由法院自由裁量，
    惟仍應斟酌各共有人之意願、利害關係及其分得部分所得利
    用之價值等情形，定一適當公平之方法以為分割；且查分割
    共有物固不受分管契約之拘束，惟儘量依各共有人使用現狀
    定分割方法，以維持現狀，減少共有人所受損害，當不失為
    裁判分割斟酌之一種原則，分別有最高法院８２度臺上字第
    ２６８號民事裁判、８２年度臺上字第１９０號民事裁判意
    旨可資參照。經查，
  (一)系爭土地緊臨臺中市○○路，旁有圳溝，現為空地，並無地
    上物，經本院會同臺中市中興地政事務所人員至現場履勘測
    量屬實，製有勘驗筆錄及複丈成果圖附卷可稽。是原告主張
    其居住在系爭土地上，不足採信。
  (二)依系爭土地之土地登記謄本所載，系爭土地地目為「田」。
    是系爭土地分割，應使系爭土地分割後得以發揮田地之經濟
    效用。被告主張坐落臺中市○○區○○段３６１２地號土地
    為其配偶林劉碧雲所有之事實，業據其提出該土地所有權狀
    一紙為證，且為原告所不爭執，此部分事實，堪信為真實。
    而依上開土地所有權狀上所載，被告配偶林劉碧雲所有臺中
    市○○區○○段３６１２地號土地地目亦為「田」。是系爭
    土地如採附圖乙案分割，則被告分割取得附圖乙案所示甲部
    分土地，與其配偶林劉碧雲所有臺中市○○區○○段３６１
    ２地號土地相鄰，將可合併使用，使田地發揮更大效用；反
    之，如採附圖甲案分割，原告分割取得附圖乙案所示Ａ部分
    土地，將夾在被告分割取得附圖甲案所示Ｂ部分土地與被告
    配偶林劉碧雲所有坐落臺中市○○區○○段３６１２地號土
    地間，足以妨礙上開二筆土地之合併使用。本院斟酌兩造利
    害關係，認附圖乙案就系爭土地所為之分割方案，應較符合
    系爭土地分割之利益，爰採行之。原告主張依附圖甲案分割
    ，有失妥適，尚難採取。
五、再因共有物分割、經界或其他性質上類似之事件涉訟，由敗
    訴當事人負擔訴訟費用顯失公平者，法院得酌量情形，命勝
    訴之當事人負擔其一部。民事訴訟法第８０條之１定有明文
    。本件為請求分割共有物之訴訟，系爭土地之共有人均隨時
    得以訴請求分割，而系爭土地之分割於共有人全體均有利益
    ，故認應由共有人全體按原應有部分比例負擔訴訟費用為當
    。
六、據上論結，本件原告之訴為有理由，依民事訴訟法第８０條
    之１，判決如主文。
中    華    民    國    95    年    2     月    3     日
                  民事第二庭    法  官  劉正中
正本係照原本作成。
如對本判決上訴，須於判決送達後20日內向本院提出上訴狀。
中    華    民    國    95    年    2     月    3     日
                                書記官  劉文永


司法院資訊處製作；財團法人民間司法改革基金會備份。
